【裁判字號】    90,上易,184
【裁判日期】    920624
【裁判案由】    拆屋還地
【裁判全文】
臺灣高等法院民事判決                              九十年度上易字第一八四號
      上  訴  人  丙○○○○
      法定代理人  邱弘文
      訴訟代理人  高明義律師
      被上訴  人  甲○○
                  乙○○
      右三人共同
      訴訟代理人  簡長順律師
右當事人間請求拆屋還地事件，上訴人對於中華民國八十九年十月十九日台灣板橋地
方法院八十八年度訴字第一五一五號第一審判決，提起上訴，本院判決如左：
    主      文
原判決廢棄。
被上訴人在第一審之訴及假執行之聲請均駁回。
第一、二審訴訟費用由被上訴人連帶負擔。
    事      實
甲、上訴人方面：
一、聲明：如主文所示。
二、陳述：除與原判決記載相同者，茲引用之外，補陳略稱：
  (一)坐落台北縣鶯歌鎮○○段牛灶坑小段三六之四地號土地，面積二○、八二三平方
    公尺（下稱系爭土地），上訴人曾於民國四十年間，經當時西鶯里長林丙丁介紹
    ，以每坪新台幣（下同）二十元之價，向地主即被上訴人祖父林元購買一千五百
    坪，價金三萬元，由林元收取。林元於四十二年一月六日死亡，八十五年七月五
    日，始由其孫輩即被上訴人及訴外人林雨露等辦理繼承登記。
  (二)上訴人又於九十年六月十八日，向地主林勝固購買持分八分之一，面積為二、六
    ○二‧八八平方公尺。另共有人林雨露（持分八分之一），林水寶、林吉雄、林
    秀夫、林文和、林順德（以上五人持分各二十分之一），均承認系爭土地係其先
    祖父林元生前以三萬元出賣與上訴人，未辦理過戶手續，彼等均願補辦過戶手續
    ，並已於九十年九月間辦妥所有權移轉登記。上訴人現有持分為廿四分之
      十三，應有部分面積達一一、二七九‧一三平方公尺，折合三、四一一‧九四
      坪，而上訴人現使用系爭土地僅一、二八○平方公尺（折合三八七‧二坪），
      僅占應有部分之百分之十一點三五。
  (三)上訴人另案對被上訴人及其餘共有人，提起分割共有物之訴，業經原審於九十一
    年十一月十三日判決，將本件系爭土地關於上訴人使用部分分歸上訴人取得，此
    有九十一年訴字第八三八號判決可按。
三、證據：除援用第一審所提證據外，補提：土地登記簿謄本、證明書、台北縣政府
    寺廟登記證、台北縣政府寺廟登記表、同意書、土地謄本謄本、承諾書、聲明書
    、台灣板橋地方法院九十一年訴字第八三八號民事判決等影本為證，並聲請訊問
    證人曾欽舜、蘇利男及聲請向台北縣政府函調丙○○○○寺廟全部登記案卷。
乙、被上訴人方面：
一、聲明：駁回上訴。
二、陳述：除與原判決記載相同者，茲引用之外，補陳略稱：
  (一)上訴人一直提不出買賣契約書以資證明。關於證人林雨露於原審就所謂買賣過程
    之證詞，被上訴人否認之。且為何從未要求過戶，並上訴人在八十八年三月之存
    證信函內，係敘述向證人林雨露購買。
  (二)上訴人於上訴中，乃取得其他共有人之應有部分，惟依例來實務上看法，未經全
    體共有人同意而佔用特定位置之共有人，乃有返還共有物予全體共有人之義務，
    更何況上訴人原即無共有之身分。
三、證據：援用第一審所提證據。
    理      由
一、被上訴人主張：其等為系爭土地之共有人，所有權應有部分（下稱持分）合計為
    四分之一，上訴人未經被上訴人及共有人全體之同意予以占用，包括寺廟主體、
    涼亭、廁所共計占用一二八○平方公尺，前經被上訴人通知上訴人應予拆除回復
    原狀，然上訴人均置之不理。爰依民法第七百六十七條規定，請求上訴人將占用
    系爭土地之地上物拆除，並返還土地予全體共有人等語。上訴人則以：丙○○○
    ○於四十年間興建時，曾以每坪二十元、一千五百坪，共三萬元向被上訴人之祖
    父林元購買，林元才同意興建，後來興建完成後，上訴人要求林元的下一代辦理
    分割，但遲遲未分割。買賣的過程有簽立書面契約，但是因上訴人管理人更易已
    經找不到等語，資為抗辯（原審為上訴人敗訴之判決，上訴人提起上訴）。
二、被上訴人主張其等為系爭土地之共有人，所有權持分合計為四分之一，上訴人於
    系爭土地上興建寺廟主體、涼亭、廁所合計一二八○平方公尺等情，業據提出土
    地登記謄本一件為證，且為上訴人所自認無訛，復經原審至現場勘驗，及囑託台
    北縣樹林地政事務所測量並製作複丈成果圖，附卷足憑，固堪信為真實。惟上訴
    人則以前揭情詞置辯，是本件所爭執者，係上訴人是否有占有系爭土地之正當權
    源是也，經查：
  (一)系爭土地原為被上訴人之祖父林元所有，林元於四十二年一月十六日仙逝，被上
    訴人為再轉繼承人，並於八十五年七月五日辦妥繼承登記，為兩造所不爭，並有
    登記林元所有之土地登記簿謄本、系爭土地登記簿謄本可稽（見本院卷第三二頁
    及第八十至八四頁）。是上訴人辯稱於興建丙○○○○時，系爭土地之所有人僅
    林元一人，被上訴人並非共有人，無從得其同意，非無可取。
  (二)再者，上訴人辯稱其使用系爭土地，係向被上訴人之祖父林元購買其中之一千五
    百坪等語，證人即林元之孫林雨露於原審證稱：「我的父親林樟和原告的父親林
    禮義是親兄弟」、「（鶯歌段牛灶坑小段三六之四地號）我是共有人」、「（我
    ）知道，約民國四十年蓋的（碧龍宮），是我祖父林元向林丙丁拿三萬元同意讓
    他們蓋的，碧龍宮是其中的一位委員邱和成蓋的，是先拿給我祖父三萬元之後才
    蓋的，這三萬元是補償地上物，那時我才十七、十八歲，林丙丁是里長，他們要
    興建這個宮的時候找林丙丁跟我祖父講，林丙丁是我祖父之姪子。」、「我是聽
    我祖父講的，我沒看到林丙丁拿三萬元給我祖父，我外出做事不在家。」、「我
    不瞭解（當時是否有簽約）。」、「我和我祖父住在一起，我是聽我祖父講的。
    當時那座山的地上物是我在耕作，所以我祖父一定要跟我講。」、「（當時）沒
    有說明（興建之範圍），因當時地不值錢。」、「我祖父說是讓他們蓋，拿三萬
    元補貼地上物。」、「並不清楚（有無出賣所有權）。」、「廟蓋十幾年才蓋好
    ，有錢才蓋，縣政府之同意書是我簽給他們的，大約十年前簽的。」、「現在興
    建完成之範圍和民國五十幾年時的範圍差不多。我祖父民國四十二年過世，當時
    只有說那座山，沒有講地號。」，有原審言詞辯論筆錄可稽（見原審卷第八五至
    八八頁）。
  (三)按證人為不可代替之證據方法，如果確係在場聞見待證事實，而其證述又非虛偽
    者，縱令證人與當事人有親屬、親戚或其他利害關係，其證言亦非不可採信。又
    證言之證據力，固依法院自由心證認定之，惟法院取捨證言，應就證人之觀察力
    、記憶力、陳述力及其與證言之利害關係而斟酌之，尚非得僅因證人彼此陳述偶
    有紛歧，即認其全部均為不可採信（最高法院八十六年度台上字第二九七五號判
    決參照）。本件原審證人林雨露係林元之孫，十九年十二月十九日生（見原審卷
    第八五頁筆錄），距其祖父四十二年仙逝時，業經二十三歲，距四十年間，亦有
    二十餘歲，嗣又因再轉繼承為系爭土地之共有人，亦有前揭系爭土地登記簿謄本
    可稽，是其陳述親聞其祖父即原系爭土地所有人關於系爭土地興建碧龍宮經過之
    證言，自足供證明之用，並非傳聞證據。且不動產物權之移轉應以書面為之，係
    指不動產移轉之物權契約而言，若為債權契約（如不動產買賣契約）則不以書面
    為必要，原審以上訴人未提出任何書面契約，及證人林雨露之證言，「都是聽我
    祖父講的，我沒有看到，不知有無簽契約」等語，亦即，證人林雨露所述碧龍宮
    興建時曾交付三萬元補償費予其祖父林元等情，其並未親自在場目睹、聽聞，其
    所述各節，無非僅是祖父林元對伊講話之內容，自不得僅憑林雨露之上開證詞云
    云，即遽而否認上訴人所辯為真，其證據之取捨，尚有未洽。
  (四)再按土地使用之權源，不以所有權為限，凡基於地上權、地役權、通行權、租賃
    權或經土地所有人同意借用者，均具有正當權源。本件系爭土地上之碧龍宮約在
    民國四十年間蓋的，是系爭土地原所有權人林元同意蓋的，並收取三萬元之地上
    物補償，業經證人林雨露於原審證述明確，而林雨露因再轉繼承為系爭土地之共
    有人，利害與共，若非其親自聽聞其祖父即原系爭土地所有人林元生前所說的話
    ，豈有甘為自己不利之證言之理，其證言應足採信。證人曾欽舜於本院，亦為相
    同之陳述（見本院卷第五三、五四頁）。雖證人林雨露另證稱不清楚有無出賣所
    有權云云，但縱使非有所有權買賣，而系爭土地所有權人林元既收受三萬元，同
    意上訴人使用系爭土地，亦未限制其使用範圍，自有供上訴人永續使用，成立使
    用借貸關係之意思，至為顯然。是上訴人辯稱其使用系爭土地曾得當時地主之同
    意，有正當使用權源等語，應堪採信。
  (五)末按繼承人自繼承開始時，除另有規定，或專屬於被繼承人者外，承受被繼承人
    財產上之一切權利義務，為民法第一千一百四十八條所明定。本件上訴人於系爭
    土地興建碧龍宮，曾得當時之所有權人即被上訴人之祖父林元之同意，由上訴人
    在該土地上建造碧龍宮，而成立使用借貸關係，有如前述，嗣被上訴人與其他共
    有人共同再轉繼承其祖父之系爭土地，依上開規定，被上訴人自應繼承該使用借
    貸關係之權利義務。
三、綜上所述，上訴人抗辯，自屬可信，被上訴人主張，為不足採。從而，被上訴人
    本於所有權之法律關係，請求上訴人應將坐落台北縣鶯歌鎮○○段牛灶坑小段三
    六之四地號土地，如附圖斜線部分所示面積○、一二八○公頃之地上物拆除後，
    將基地交還被上訴人及其他共有人全體，為無理由，不應准許。其假執行之聲請
    亦失所附麗，應併予駁回。原審為被上訴人勝訴之判決，並為假執行之宣告，自
    有未洽。上訴意旨指摘原判決不當，求予廢棄改判，為有理由。自應由本院予以
    廢棄改判，如主文第二項所示。
四、本件事證已臻明確，兩造其餘陳述及攻擊防禦方法，經審酌核與判決結果不生影
    響，不再一一論述；上訴人聲請再向台北縣政府函調丙○○○○寺廟全部登記案
    卷，亦無調閱必要，併此敘明。
據上論結，本件上訴為有理由，依民事訴訟法第四百五十條、第七十八條、第八十五
條第二項，判決如主文。
中      華      民      國    九十二    年      六      月    二十四    日
                                民事第十一庭
                                    審判長法  官  吳  景  源
                                          法  官  鄭  純  惠
                                          法  官  連  正  義
右正本係照原本作成。
不得上訴。
中      華      民      國    九十二    年      六      月    二十六    日
                                          書記官  張  永  中


司法院資訊處製作；財團法人民間司法改革基金會備份。
